【裁判字號】    89,台上,438
【裁判日期】    890224
【裁判案由】    拆屋還地
【裁判全文】
最高法院民事判決                                八十九年度台上字第四三八號
    上  訴  人  甲○○
    被 上訴 人  乙○○
    訴訟代理人  鄭洋一律師
右當事人間請求拆屋還地事件，上訴人對於中華民國八十七年十月十三日台灣高等法
院第二審判決（八十六年度重上更(一)字第六五號），提起上訴，本院判決如左：
    主  文
原判決廢棄，發回台灣高等法院。
    理  由
本件被上訴人主張：伊為台北市○○區○○段二小段一二四號土地（以下簡稱系爭土
地）之所有人，上訴人所有之同區○○路十九號一樓房屋（以下簡稱系爭房屋）建在
系爭土地上，為無權占有，占有面積共五十九平方公尺（如第一審判決附圖Ａ部分所
示）等情，爰本於民法第七百六十七條之規定，求為命上訴人將系爭房屋拆除並將占
有土地返還予伊之判決。
上訴人則以：系爭房屋於民國六十五年三月十五日辦妥建物保存登記，其基地為重測
前台北市○○區○○段木柵小段二四一之十七、二四一之十八、二四一之二十、二四
一之二一、二四一之二七、二四一之二八、二四一之三十號土地。其中二四一之十七
、二四一之二十號經重測合併於內湖段木柵小段二三三之十五號。嗣二三三之十五號
重測變更為「台北市○○區○○段二小段一二四號」。重測前二四一之十七及二四一
之二十號土地所有人原為訴外人賴萬成，系爭建物之前手為訴外人高榮堯，高榮堯為
賴萬成之岳父，於辦理保存登記時已得地主賴萬成同意，自非無權占有系爭土地。伊
嗣向高榮堯後手訴外人蔡朝憲購買系爭房屋，同有使用系爭土地之正當權源。況被上
訴人向賴萬成之後手訴外人林金鎮購買系爭土地時即知系爭房屋建在系爭土地上，自
有容忍之義務，否則有違誠信原則；又證人高義雄證明當初係高榮堯、賴萬成、張有
順三人向土地原所有人購買土地，每人三分之一，嗣因土地重測，發現系爭房屋占用
賴萬成所有系爭土地，遂協議賴萬成所興建之另一房屋使用高榮堯之房屋之牆壁作為
代價，足見系爭房屋占用系爭土地有支付代價，雙方有相當於不定期之租賃關係，伊
有權使用系爭土地等語，資為抗辯。
原審維持第一審所為上訴人敗訴之判決，駁回其上訴，無非以：被上訴人主張系爭土
地為其所有，上訴人所有之系爭房屋占用系爭土地，業經提出土地登記簿謄本一份為
證，且經第一審囑託台北市古亭區地政事務所測量屬實，有測量成果圖在卷可稽，復
為上訴人所不爭執，堪信為真實。按系爭房屋原為高榮堯所有，於六十五年三月十五
日辦理保存登記，其基地為重測前台北市○○區○○段木柵小段二四一之十七、二四
一之十八、二四一之二十、二四一之二一、二四一之二七、二四一之二八、二四一之
三十號土地，業經向台北市古亭地政事務所調閱系爭房屋保存登記資料查明，並有建
築改良物所有權登記聲請書及建物標示逕為變更登記簽辦單可稽。又二四一之十七、
二四一之二十號土地所有人原為賴萬成，經重測合併於內湖段木柵小段二三三之十五
號。嗣二三三之十五號重測後變更為台北市○○區○○段二小段一二四號即系爭土地
，亦有土地登記簿謄本可稽。雖高榮堯就系爭房屋辦理保存登記時，已徵得系爭土地
原所有人賴萬成之同意，亦有上開聲請書可證，復為兩造所不爭執。惟使用土地之法
律關係或為使用借貸，或為租賃（定期或不定期），或有地上權之關係，其原因不一
而足，自應由上訴人舉證證明其使用之法律關係。最高法院四十八年台上字第一四五
七號判例係就土地房屋原屬一人所有，因先後或同時出售，致所有人不同時，對於房
屋使用土地未有如地上權等之約定時，為使房屋所有人得繼續使用土地而加以規範。
查系爭房屋及其基地非同屬賴萬成所有，上訴人之前手又非向賴萬成購買系爭房屋或
房屋之基地，應無此判例之適用。況上訴人之前手高榮堯係於五十四年三月二十六日
向張啟買系爭房屋之基地，被上訴人之前手係於五十七年一月十五日方買受系爭土地
，高榮堯與賴萬成非一起買地。而高榮堯之系爭房屋係於同年二月一日新建完成，距
賴萬成買受系爭土地之時間僅相隔十六日，應不可能於建築房屋之始即取得賴萬成之
同意，足見高榮堯占有土地建築房屋之初並未取得賴萬成之同意。次查系爭土地係由
台北市政府地政處於七十三年重測，因相關土地所有人指界與登記面積不符，而列入
重測界址糾紛案，調處結果，界址參照舊圖移繪辦理重測，有古亭地政事務所八十二
年二月十九日北市古地（二）字第一三○八號函可資證明，足見相關當事人直至七十
四年重測時始知系爭房屋無權占用被上訴人所有系爭土地。系爭房屋既早在六十五年
時即已辦妥保存登記，而自六十五年至七十四年移繪辦理重測時止，因無人知悉建在
系爭土地上，自無可能如證人高義雄所稱賴萬成於五十七年建築房屋時，即已發現高
榮堯佔用其土地，雙方因此協議將使用土地之代價以共同壁之費用代之。又賴萬成於
六十七年一月二十六日將系爭土地及其房屋售予被上訴人之前手林金鎮，而重測係七
十四年間之事，焉有可能如證人高義雄所稱共同壁費用之事。且縱高榮堯於六十五年
間辦理保存登記時即已發現系爭房屋占用系爭土地，但當時賴萬成之房屋早已建築完
成，何來使用共同壁費用一事，足見被上訴人之前手賴萬成與上訴人之前手高榮堯於
建造房子時根本不知系爭房屋占用系爭土地，高義雄之言自屬不實。從而上訴人主張
其所有系爭房屋佔用系爭土地係有償，應屬租賃關係，其得以買賣不破租賃主張有權
占有，為不足採。再查土地登記簿謄本固記載系爭土地上有系爭房屋，然被上訴人既
未承諾上訴人繼續使用系爭土地，即無容忍之義務，是以被上訴人提起本件訴訟為權
利之正當行使，未違反誠實信用之原則，其本於所有權請求上訴人拆屋還地，於法有
據，應予准許等詞，為其判斷之基礎。
惟查系爭土地原屬賴萬成所有，於六十七年一月二十六日售予被上訴人之前手林金鎮
，系爭土地現為被上訴人所有。又系爭土地上之系爭房屋係高榮堯於五十七年二月一
日新建完成，於六十五年三月十五日辦理保存登記，當時已徵得系爭土地所有人賴萬
成之同意，為原審所認定之事實。果爾，系爭房屋辦理保存登記時，賴萬成似已同意
高榮堯使用系爭土地，賴萬成之同意高榮堯使用系爭土地是否係因將系爭土地出租予
高榮堯所致？若非如此，賴萬成為何同意高榮堯使用系爭土地，原審於此未予澄清，
遽為上訴人敗訴之判決，未免速斷。次查上訴人於原審主張被上訴人之前手賴萬成所
有台北市○○街十七號房屋使用上訴人之前手高榮堯所有系爭房屋牆壁，已據提出照
片四張為證。又證人高義雄於原審證稱：「知道，（房屋）是我蓋給我弟弟住的，我
弟高榮堯小兒痲痺」、「因為賴萬成蓋房子用到我的牆壁沒給錢，而我們占到他的地
，所以同意相互抵」等語（見原審重上更(一)字卷一二九、一三○、一三二、一三三、
一一四、一一五頁）。斟酌上訴人所提出之照片及高義雄之證言，系爭房屋在系爭土
地上，而使用系爭土地，係有對價，而非無償。上訴人據以主張賴萬成與高榮堯間就
系爭土地非成立使用借貸，而係不定期限租賃關係等情（見原審卷一二九頁），似非
全然無據。原審就以上有利於上訴人之訴訟資料未予斟酌論及，難謂無判決不備理由
之違法。上訴論旨執以指摘原判決不當，聲明廢棄，非無理由。
據上論結，本件上訴為有理由，依民事訴訟法第四百七十七條第一項、第四百七十八
條第一項，判決如主文。
中      華      民      國    八十九    年      二      月    二十四    日
                              最高法院民事第五庭
                                  審判長法官  蕭  亨  國
                                        法官  吳  正  一
                                        法官  陳  淑  敏
                                        法官  葉  勝  利
                                        法官  吳  麗  女
      右正本證明與原本無異
                                              書  記  官
中      華      民      國    八十九    年      三      月      十五    日


司法院資訊處製作；財團法人民間司法改革基金會備份。
